ACORDAO-COMPLETO-2341442

ACÓRDÃO 273/2019 ATA 4/2019 - PLENÁRIO

VISTOS, relatados e discutidos estes embargos de declaração opostos por Maria Pereira Braga da Silva, Maurício Pereira da Silva e Márcio Pereira da Silva em face do Acórdão 2703/2018-TCU-Plenário, por meio do qual o Tribunal conheceu e negou provimento a recursos de reconsideração interpostos pelos responsáveis contra o Acórdão 1299/2017-TCU-Plenário.
ACORDAM os Ministros do Tribunal de Contas da União, reunidos em Sessão do Plenário, diante das razões expostas pelo Relator, em:
9.1. com fundamento nos arts. 32, inciso II, e 34, da Lei 8.443/1992, conhecer e rejeitar os presentes embargos de declaração;
9.2. dar ciência deste acórdão aos embargantes;

Embargos de declaração contra decisão que negou provimento a recursos de reconsideração em face de acórdão que julgou as contas dos recorrentes irregulares, imputou-lhes débito e multa e solicitou o arresto de bens em razão de desvios de recursos de depósitos judiciais.

Tribunal Regional do Trabalho da 10ª Região.

3. Embargantes: Márcio Pereira da Silva (XXX.878.121-XX); Maria Pereira Braga da Silva (XXX.891.491-XX); e Maurício Pereira da Silva (XXX.976.771-XX).

13.1. Ministros presentes: José Mucio Monteiro (Presidente), Walton Alencar Rodrigues, Aroldo Cedraz, Ana Arraes, Bruno Dantas (Relator) e Vital do Rêgo.
13.2. Ministros-Substitutos convocados: Marcos Bemquerer Costa, André Luís de Carvalho e Weder de Oliveira.

BRUNO DANTAS

Ministro Bruno Dantas.

Trata a presente tomada de contas especial de processo instaurado pelo Tribunal Regional do Trabalho da 10ª Região (DF/TO) em razão de desvio de valores concernentes a depósitos judiciais da competência do referido órgão, no total de R$ 20.463.983,35, os quais foram transferidos a contas bancárias da titularidade de familiares (cônjuge, genitora, irmãos, nora) da autora material dos desvios, dentre outras pessoas físicas e jurídicas diversas.
2. 	Por intermédio do Acórdão 1299/2017-TCU-Plenário, este Tribunal julgou irregulares as contas dos responsáveis, imputou-lhes débito e multa e solicitou o arresto de bens. Em seguida, foram manejados recursos de reconsideração por Maria Pereira Braga da Silva, Maurício Pereira da Silva e Márcio Pereira da Silva, apreciados por meio do Acórdão 2703/2018-TCU-Plenário, de minha relatoria, por meio do qual este colegiado conheceu e negou provimento ao apelo recursal.
3.	Nesta oportunidade, os mesmos responsáveis opõem embargos de declaração (peça 546) em face do Acórdão 2703/2018-TCU-Plenário, no qual alegam que a deliberação recorrida estaria eivada dos seguintes vícios:
3.1.	O Ministério Público junto ao TCU propôs a responsabilização de Maria Pereira Braga da Silva nestes autos, em contradição com o parecer emitido pelo Ministério Público Federal no âmbito de ação penal em que são examinados os mesmos fatos para fins de persecução criminal, oportunidade na qual foi pleiteada a absolvição de Maria Pereira Braga da Silva, sob o argumento de que não movimentava sua conta pessoal e teria cedido cartão e senha à ex-servidora do TRT-10, sua filha, Márcia de Fátima Pereira e Silva Taleb. Ainda que os recorrentes reconheçam a independência das instâncias, aduzem não ser razoável ignorar as conclusões da sentença absolutória penal, no sentido de ausência de provas em relação à Maria Pereira Braga da Silva.
3.2.	Omissão quanto ao fato de que Márcia de Fátima Pereira e Silva Taleb teria confessado os alegados desvios no processo administrativo perante o TRT-10, bem como junto à autoridade policial e o Juízo da 10ª Vara Federal do Distrito Federal, "tendo assumido completamente os fatos, sempre isentando por completo os Embargantes de qualquer envolvimento, o que foi devidamente reconhecido pelo Ministério Público Federal e também pelo eminente Juízo da 10ª Vara Federal, em sentença penal transitada em julgado" (transcrição de trecho da peça 546, peça 6-7) .
4.	Diante da suscitada relevância das questões aduzidas, os recorrentes finalizam o expediente com pedido de provimento dos presentes embargos para sanear as supostas contradição e omissão elencadas, conferindo-lhes efeito modificativos para, ao final, dar provimento ao recurso de reconsideração cuja decisão é embargada. 
5.	É o relatório.

Bruno Rodrigues (OAB/DF 2.042/A) e outros, representando Márcio Pereira da Silva, Maria Pereira Braga da Silva e Maurício Pereira da Silva.

Subprocurador-Geral Lucas Rocha Furtado.

TOMADA DE CONTAS ESPECIAL. TRT-10 (DF/TO). IRREGULARIDADES PELO DESVIO DE RECURSOS DE DEPÓSITOS JUDICIAIS. DANO AO ERÁRIO FEDERAL. CITAÇÃO SOLIDÁRIA DOS RESPONSÁVEIS. REVELIA DE ALGUNS RESPONSÁVEIS. ACOLHIMENTO DAS ALEGAÇÕES DE DEFESA DE OUTROS. EXCLUSÃO DE ALGUMAS RESPONSABILDADES. CONTAS IRREGULARES. DÉBITO SOLIDÁRIO EM RELAÇÃO AOS RESPONSÁVEIS E A ALGUNS BENEFICIÁRIOS. MULTA. INABILITAÇÃO TEMPORÁRIA PARA O EXERCÍCIO DE FUNÇÃO PÚBLICA NA ADMINISTRAÇÃO FEDERAL. SOLICITAÇÃO PARA O ARRESTO DOS BENS. DETERMINAÇÕES. RECURSO DE RECONSIDERAÇÃO. ARGUMENTOS INSUFICIENTES PARA REFORMA DO JULGADO. CONHECIMENTO E REJEIÇÃO. EMBARGOS DE DECLARAÇÃO. AUSÊNCIA DE CONTRADIÇÃO OU OMISSÃO. CONHECIMENTO E REJEIÇÃO.

TOMADA DE CONTAS ESPECIAL (TCE)

Secretaria de Recursos (Serur) e Secretaria de Controle Externo da Administração do Estado (SecexAdmin).

Trata-se de embargos de declaração opostos por Maria Pereira Braga da Silva, Maurício Pereira da Silva e Márcio Pereira da Silva em face do Acórdão 2703/2018-TCU-Plenário, por meio do qual o Tribunal, no que interessa aos embargantes, conheceu e negou provimento a recursos de reconsideração interpostos contra o Acórdão 1299/2017-TCU-Plenário, por meio do qual este colegiado julgou irregulares as contas dos responsáveis, imputou-lhes débito e multa e solicitou o arresto de bens.
Nesta oportunidade, os embargantes alegam que a deliberação recorrida estaria eivada de contradição e omissão. 
A contradição residiria no fato de que o Ministério Público junto ao TCU propôs a responsabilização de Maria Pereira Braga da Silva nestes autos, porém o Ministério Público Federal, no âmbito de ação penal em que se examinam os mesmos fatos para fins de persecução criminal, pleiteou a absolvição da responsável sob o argumento de que não movimentava sua conta pessoal e teria cedido cartão e senha à ex-servidora do TRT-10, sua filha, Márcia de Fátima Pereira e Silva Taleb. 
Os embargantes reconhecem a independência das instâncias, contudo aduzem não ser razoável ignorar as conclusões da sentença absolutória penal, no sentido de ausência de provas em relação à Maria Pereira Braga da Silva.
Ademais, a decisão do Tribunal teria sido omissa ao desconsiderar a confissão de Márcia de Fátima Pereira e Silva Taleb quanto à autoria dos desvios perpetrados, registrada no processo administrativo perante o TRT-10, bem como junto à autoridade policial e o Juízo da 10ª Vara Federal do Distrito Federal. 
Segundo os ora recorrentes, a responsável teria assumido "completamente os fatos, sempre isentando por completo os embargantes de qualquer envolvimento, o que foi devidamente reconhecido pelo Ministério Público Federal e também pelo eminente Juízo da 10ª Vara Federal, em sentença penal transitada em julgado" (peça 546, p. 6-7) .
Satisfeitos os requisitos atinentes à espécie, os presentes embargos devem ser conhecidos, com fundamento nos arts. 32, inciso II, e 34, da Lei 8.443/1992.
Preliminarmente, acerca da natureza dos embargos declaratórios, julgo relevante transcrever o seguinte excerto do Acórdão 1218/2015-TCU-Plenário (grifei) :
"Antes de tratar especificamente dos argumentos trazidos pelos embargantes, lembro que essa espécie recursal, cujo objetivo é sanar eventuais omissões, obscuridades ou contradições, não deve ser manejada para rediscussão de mérito, o que representa, na prática, a possibilidade de repetição de um mesmo recurso, ferindo os princípios da singularidade, da isonomia e da celeridade processual. Os embargos declaratórios devem ter como fundamentação a obscuridade (falta de clareza na redação do julgado) , contradição (existência de proposições inconciliáveis entre si) e omissão (falta de pronunciamento judicial sobre matéria que deveria ter sido apreciada pelo juiz) ."
Adicionalmente, o Acórdão 3339/2013-TCU-Primeira Câmara nos ensina (grifei) :
"A omissão para o acolhimento dos declaratórios é a que diz respeito à questão que deveria ter sido apreciada pelo colegiado mas não o foi. Não constitui omissão ou contradição a adoção de entendimento diverso do preferido pela parte, segundo seus próprios critérios de justiça e de acordo com sua particular interpretação das leis e da jurisprudência. Não há falar em omissão quando o acórdão analisa todas as questões submetidas a exame e as decide com base em teses jurídicas, jurisprudência, interpretação de leis e análise dos fatos que são diversos dos que os jurisdicionados entendem como mais adequados.
 (...) a contradição deve estar contida nos termos do decisum atacado, este compreendido no âmbito desta Corte como o conjunto: Relatório, Voto e Acórdão. Não cabe alegação de contradição entre o acórdão embargado e 'doutrina', 'jurisprudência' ou mesmo 'comando legal'. A alegação é pertinente em recurso de reconsideração ou pedido de reexame, no qual o comando atacado é contrastado com a jurisprudência, a doutrina e o ordenamento jurídico. Entretanto, é descabida em embargos de declaração, cuja única finalidade é esclarecer ou integrar a decisão embargada, excepcionalmente modificando-a."
Dito isso, observo que a contradição elencada não atende aos requisitos processuais da espécie recursal, visto tratar-se de diferença entre meras propostas contidas em pareceres do Ministério Público Federal em processo penal e do Ministério Público junto ao TCU em processo de controle externo. A título de reforço, trago o enunciado contido na ementa do Acórdão 291/2015-TCU-Plenário:
"Os embargos de declaração prestam-se tão somente a aclarar ou corrigir vícios de contradição, obscuridade ou omissão internos à decisão embargada, não sendo possível, nessa via, o reexame de questões de mérito, a discussão de novas teses jurídicas nem a apreciação de eventual divergência entre o julgamento proferido e qualquer outra deliberação, seja do Poder Judiciário, seja deste Tribunal."
Ainda assim, tendo em vista o princípio da independência das instâncias, a responsabilização neste Tribunal encontraria limites apenas na hipótese em que a sentença absolutória no juízo criminal estivesse fundada no reconhecimento da inexistência material do fato ou na negativa de autoria - o que não foi o caso.
Demais disso, com relação aos pronunciamentos do MPTCU e do MPF diante dos mesmos fatos, na esfera de controle externo e judicial, respectivamente, destaco tratar-se de órgãos ministeriais distintos atuando em processos cujas finalidades, processualística e força probatória são regidos por regramentos diferentes, e cujas decisões são, em regra, incomunicáveis, salvo exceções não verificadas no caso concreto, como bem salientou a decisão embargada e foi destacado pelo causídico. 
Portanto, não se constata contradição interna entre elementos da decisão embargada (relatório, voto e acórdão) , condição necessária ao acolhimento em sede de aclaratórios.
Do mesmo modo, rejeito o argumento de que a decisão teria desconsiderado a confissão realizada pela responsável Márcia de Fátima Pereira e Silva Taleb acerca dos desvios realizados. O ponto foi abordado no voto condutor do Acórdão 1299/2017-TCU-Plenário, em seus parágrafos 21, 24, 25 e 26, e ratificado no parágrafo 21 do voto que fundamentou o acordão ora embargado. 
Em síntese, a decisão recorrida foi clara ao abordar e confirmar a correta responsabilização em débito dos recorrentes, porque foram beneficiados de pagamentos com recursos públicos oriundos dos desvios manejados pela ex-servidora do TRT-10, com fundamento no art. 16, § 2°, alínea "b", da Lei 8.443/1992. Friso que o Tribunal não aplicou qualquer sanção aos recorrentes, limitando-se a impor a devolução de recursos públicos indevidamente recebidos.
A esse respeito, a processualística regente dos processos de controle externo, distinta do processo penal, é clara quanto à extensão da responsabilidade de quaisquer pessoas físicas ou jurídicas que tenham se beneficiado de recursos desviados do erário, conforme disciplina a seguinte regra do Regimento Interno do TCU, ao detalhar o alcance do disposto no art. 16, § 2°, alínea "b", da Lei 8.443/1992 - fundamento sob o qual se deu a condenação dos embargantes (grifei) :
"Art. 209. (...) 
§ 5º Nas hipóteses dos incisos II, III e IV, o Tribunal, ao julgar irregulares as contas, fixará a responsabilidade solidária: 
I - do agente público que praticou o ato irregular; e 
II - do terceiro que, como contratante ou parte interessada na prática do mesmo ato, de qualquer modo haja concorrido para o cometimento do dano apurado. 
§ 6º A responsabilidade do terceiro de que trata o inciso II do parágrafo anterior derivará: 
I - do cometimento de irregularidade que não se limite ao simples descumprimento de obrigações contratuais ou ao não pagamento de títulos de crédito ou; 
II - da irregularidade no recebimento de benefício indevido ou pagamento superfaturado."
Afastada a suposta omissão, destaco, por fim, que a confissão de um responsável e eventual alegação de inocência dos demais partícipes não é capaz, no âmbito do processo de controle externo, de eximir a responsabilidade de outros agentes que tenham logrado proveito de desvios de recursos públicos, tendo em vista o que dispõem os normativos acima retromencionados e os demais elementos de responsabilização aduzidos no caso concreto.
Em verdade, as presentes razões recursais já foram analisadas na deliberação recorrida e todas as questões foram decididas, não caracterizando omissão o fato de não terem sido adotadas as teses e interpretações preferidas pelos embargantes.
Com isso, resta claro que a ilação lançada consiste em tentativa de rediscutir o mérito da matéria decidida por este Colegiado. Tal finalidade, contudo, é incabível na espécie recursal eleita, a qual é via estreita destinada tão somente a integrar ou esclarecer a decisão impugnada, e extrapola os limites dos embargos de declaração o rejulgamento da causa.
De tal modo que, inexistindo contradições, omissões ou quaisquer outros vícios a serem sanados na deliberação atacada, devem ser rejeitados os presentes embargos.
Ante o exposto, voto por que o Tribunal adote o Acórdão que ora submeto à deliberação deste Colegiado.
TCU, Sala das Sessões Ministro Luciano Brandão Alves de Souza, em 13 de fevereiro de 2019.
Ministro BRUNO DANTAS 
Relator